---
title: "Municípios - FPM e Receita Corrente"
author: ""
date: ""
output: html_document
---

## Participação do FPM nas receitas correntes / 2016 (%)

Importância da receita oriunda do Fundo de Participação dos Municípios (FPM) na receita total separado por região e faixa populacional.

``` {r inicio, include=TRUE, message=FALSE, warning=FALSE, eval=TRUE, echo=FALSE}

library(dplyr)
library(XML)
library("openxlsx")
library(data.table)
library(formattable)
library(tidyr)
library(zoo)


data <- read.xlsx("/Users/felipedaroz/Mega/Academia/Fiscal/MaterialFP/Nota/finbra_2.xlsx", sheet = "finbra_2", colNames = TRUE, rowNames = FALSE)

# separando por estados
#uf <- data.frame( "uf"= c('AC', 'AL', 'AM', 'AP', 'BA', 'CE', 'DF', 'ES', 'GO', 'MA', 'MG', 'MS', 'MT', 'PA', 'PB', 'PE', 'PI', 'PR', 'RJ', 'RN ', 'RO', 'RR', 'RS', 'SC', 'SE', 'SP', 'TO'), "cod_uf" = c(12, 27, 13, 16, 29, 23, 53, 32, 52, 21, 31, 50, 51, 15, 25, 26, 22, 41, 33, 24, 11, 14, 43, 42, 28, 35, 17))
# separado codigos municipios
#cod_mun <- unique(data$CodIBGE)


# criando codigo para tipo de receita ou deducao
# 1 = receita bruta, 2 = deducoes - trans constitu, 3 = deducoes - FUNDEB, 4 = outras deducoes
data$tipo <- NA # criando coluna - vou inserir numero por categoria
# funcao para verificar qual categoria por linha
funk <- function(x) {     
  if (x == 'Receitas Brutas Realizadas') {
    1
  } else if (x == 'DeduÁıes - TransferÍncias Constitucionais') {
    2
    }
  else if (x == 'DeduÁıes - FUNDEB') {
    3}
  else  {
    4
  }}

# aplicando funcao via lapply
data$tipo <- lapply(data[,5], FUN = funk)



```


```{r dados, include=TRUE, message=FALSE, warning=FALSE, eval=TRUE, echo=FALSE}

# filtrando categorias que utilizarei:
  # receita total: Total Receitas 1
  # cota parte FPM: 1.7.2.1.01.02.00 - Cota-Parte do Fundo de ParticipaÁ„o dos MunicÌpios ø FPM 1
  #               1.7.2.1.01.03.00 - Cota-Parte do Fundo de ParticipaÁ„o dos MunicÌpios - 1% Cota Anual 1
  #               1.7.2.1.01.04.00 - Cota-Parte do Fundo de ParticipaÁ„o dos MunicÌpios - 1% Cota entregue no mÍs de julho (67)(I) 1
  # deducao FUNDEB do FPM: 1.7.2.1.01.02.00 - Cota-Parte do Fundo de ParticipaÁ„o dos MunicÌpios ø FPM 3

# criando coluna com chave (descricao conta + tipo)
data$chave <- paste(data$Conta, data$tipo)
# aplicando filtro
dataft <- data[data$chave == 'Total Receitas 1' | data$chave == '1.7.2.1.01.02.00 - Cota-Parte do Fundo de ParticipaÁ„o dos MunicÌpios ø FPM 1' |
                   data$chave == '1.7.2.1.01.03.00 - Cota-Parte do Fundo de ParticipaÁ„o dos MunicÌpios - 1% Cota Anual 1' |
                   data$chave == '1.7.2.1.01.04.00 - Cota-Parte do Fundo de ParticipaÁ„o dos MunicÌpios - 1% Cota entregue no mÍs de julho (67)(I) 1' | data$chave == '1.7.2.1.01.02.00 - Cota-Parte do Fundo de ParticipaÁ„o dos MunicÌpios ø FPM 3',]


# Agora preciso separa por categorias...dois criterios
  # regiao
  # populacao

# separando por região
freg <- function(x) {
  if (x == 'RS'| x == 'PR' | x == 'SC') {
    'Sul'
  } else if (x == 'SP' | x == 'MG' | x == 'RJ' | x == 'ES') {
    'Sudeste'
  } else if (x == 'GO' | x == 'MS' | x == 'MT') {
    'Centro Oeste'
  } else if (x == 'BA' | x == 'SE' | x == 'AL' | x == 'PE' | x == 'PB' | x == 'RN' | x == 'CE' | x == 'PI' | x == 'MA') {
    'Nordeste'
  } else {
   'Norte' 
  }
} 

# criando categoria de regiao
data$reg <- NA
dataft$reg <- sapply(dataft[,3], FUN = freg)


# Agora preciso criar categorias e já colocar na tabela
  # até 5.000
  # de 5 a 10.000
  # de 10 a 20.000
  # de 20 a 50.000
  # de 50 a 100.000
  # de 100 a 500.000
  # de 500 a 1.000.000
  # acima de 1.000.000

#unique(subset(filtro_NE, Populacao <= 5000,, select = "CodIBGE"))
#unique(filtro_NE[filtro_NE$Populacao <= 5000,2])

# criando categorias populacionais
dataft$pop <- 1 # criando coluna - vou inserir numero por categoria
# funcao para verificar qual categoria por linha
funk2 <- function(x) {     
  if (x < 5000) {
    'até 5.000'
  } 
  else if (x >= 5001  & x <=  10000) {
    'de 5.001 a 10.000'
  }
  else if (x >= 10001 & x <=20000) {
    'de 10.001 a 20.000'
  }
  else if (x >= 20001 & x <= 50000) {
    'de 20.001 a 50.000'
  }
  else if (x>= 50001 & x <= 100000) {
    'de 50.001 a 100.000'
  }
  else if (x >= 100001 & x <= 500000) {
    'de 100.001 a 500.000'
  }
  else if (x >= 500001 & x <= 1000000) {
    'de 500.001 a 1.000.000'
  }
  else  {
    'acima de 1.000.000'
  }}

# aplicando funcao via sapply
dataft$pop <- sapply(dataft[,4], FUN = funk2)

# criando cateogira para calculos
calc <- function(x) {     
  if (x == 'Total Receitas 1') {
    'A'
  } 
  else if (x == '1.7.2.1.01.02.00 - Cota-Parte do Fundo de ParticipaÁ„o dos MunicÌpios ø FPM 1') {
    'B'
  }
  else if (x == '1.7.2.1.01.03.00 - Cota-Parte do Fundo de ParticipaÁ„o dos MunicÌpios - 1% Cota Anual 1') {
    'C'
  } else if (x == '1.7.2.1.01.04.00 - Cota-Parte do Fundo de ParticipaÁ„o dos MunicÌpios - 1% Cota entregue no mÍs de julho (67)(I) 1') {
    'D'
  } else {
    'E'
  }}

dataft$calc <- NA
# aplicando funcao via sapply
dataft$calc <- sapply(dataft[,9], FUN = calc)



# filtrando apenas informacoes que preciso (UF, faixa populacional, valores)


f1 <- dataft %>%
 group_by(reg, pop, calc) %>%
  summarise(x = sum(Valor))
  
recFPM <- f1 %>%
  group_by(reg, pop) %>%
  filter(calc %in% c('B','C','D') ) %>%
  summarise(h = sum(x))

dedFPM <- f1 %>%
  group_by(reg, pop) %>%
  filter(calc %in% c('E') ) %>%
  mutate(z = sum(x))

recT <- f1 %>%
  group_by(reg, pop) %>%
  filter(calc %in% c('A') ) %>%
  mutate(z = sum(x))


dffinal <- data.frame(recFPM$reg)
dffinal$pop <- recFPM$pop
dffinal$rec <- recFPM$h
dffinal$ded <- dedFPM$z
dffinal$rtot <- recT$z

totpop <- dffinal %>%
  group_by(pop) %>%
  summarise(totrec = sum(rec), totded = sum(ded), tot2 = sum(rtot))

totreg  <- dffinal %>%
  group_by(recFPM.reg) %>%
  summarise(totrec = sum(rec), totded = sum(ded), tot2 = sum(rtot))






totpop$tpop <- ((totpop$totrec-totpop$totded)/totpop$tot2)*100
totreg$treg <- ((totreg$totrec-totreg$totded)/totreg$tot2)*100

totreg[6,5] <- ((sum(totpop$totrec)-sum(totpop$totded))/sum(totpop$tot2))*100
rownames(totreg) <- c('Centro Oeste', 'Nordeste', 'Norte', 'Sudeste', 'Sul', 'Brasil')
totreg[6,1] <- 'Brasil'

dffinal$final <- ((dffinal$rec-dffinal$ded)/dffinal$rtot)*100

dffinal$rec <- NULL
dffinal$ded <- NULL
dffinal$rtot <- NULL
totreg[,c(2,3,4)] <- NULL

colnames(dffinal) <- c("Região", "Populacao", "FPM/Receita Corrente Total")

```


```{r tabela, include=TRUE, message=FALSE, warning=FALSE, eval=TRUE, echo=FALSE}
# construindo tabela

tabfinal <- dffinal %>%
  spread(`Populacao`,`FPM/Receita Corrente Total`)

# transpose all but the first column (name)
n <- tabfinal$Região
tabfinal <- as.data.frame(t(tabfinal[,-1]))
colnames(tabfinal) <- n
tabfinal$"Populacao" <- factor(row.names(tabfinal))

# inserindo totais
  # total populacao
tabfinal <- cbind(tabfinal,totpop$tpop)
  
# total regiao
totreg <- as.data.frame(t(totreg[,-1]))
colnames(totreg) <- c("Centro Oeste", "Nordeste", "Norte", "Sudeste", "Sul","totpop$tpop")
totreg$"Populacao" <- NA
totreg <- totreg[,c(1,2,3,4,5,7,6)]
tabfinal <- rbind(tabfinal, totreg)
tabfinal$Populacao <- as.character(tabfinal$Populacao)
tabfinal[9,6] <- "Total"



tabfinal$org <- c(8,1,3,6,4,2,5,7,9)
tabfinal <- tabfinal %>%
  arrange(org)

tabfinal$org <- NULL
tabfinal <- tabfinal[,c(6,1,2,3,4,5,7)]
tabfinal <- as.data.frame(tabfinal)

#retirando tantas casas decimais
tabfinal[,2] <- format(tabfinal[,2], digits = 3)
tabfinal[,3] <- format(tabfinal[,3], digits = 3)
tabfinal[,4] <- format(tabfinal[,4], digits = 3)
tabfinal[,5] <- format(tabfinal[,5], digits = 3)
tabfinal[,6] <- format(tabfinal[,6], digits = 3)
tabfinal[,7] <- format(tabfinal[,7], digits = 3)

#renomeando
names(tabfinal)[1] <- "População (milhares)"
names(tabfinal)[2] <- "Centro Oeste"
names(tabfinal)[3] <- "Nordeste"
names(tabfinal)[4] <- "Norte"
names(tabfinal)[5] <- "Sudeste"
names(tabfinal)[6] <- "Sul"
names(tabfinal)[7] <- "Brasil"


tabfinal$`Centro Oeste` <- gsub("\\.", ",", tabfinal$`Centro Oeste`)
tabfinal$Nordeste <- gsub("\\.", ",", tabfinal$Nordeste)
tabfinal$Norte <- gsub("\\.", ",", tabfinal$Norte)
tabfinal$Sudeste <- gsub("\\.", ",", tabfinal$Sudeste)
tabfinal$Sul <- gsub("\\.", ",", tabfinal$Sul)
tabfinal$Brasil <- gsub("\\.", ",", tabfinal$Brasil)

#tabfinal <- as.data.frame(tabfinal)
tabfinal <- format(tabfinal, decimal.mark = ",")
#write.xlsx(tabfinal, file = "/Users/felipedaroz/Mega/Academia/Fiscal/MaterialFP/Nota/tabela_finbra16.xlsx")

```

Os dados evidenciam a importância do FPM para regiões Norte e Nordeste, e, mais que isso, para municípios com menor número de habitantes, devido a baixa arrecadação de receitas próprias com impostos como IPTU, ITBI e ISS. 

```{r dados 2013, include=TRUE, message=FALSE, warning=FALSE, eval=TRUE, echo=FALSE}

# upload dados 
data13 <- read.xlsx("/Users/felipedaroz/Mega/Academia/Fiscal/MaterialFP/Nota/finbra_2013.xlsx", colNames = TRUE, rowNames = FALSE)

# retirando primeiras linhas inuteis e renomeando
data13 <- data13[-c(1,2,3),]
colnames(data13) <- c('Instituicao','CodIBGE','UF','Populacao','Coluna','Conta','Valor')
data13$Valor <- as.double(data13$Valor)
data13$Populacao <- as.double(data13$Populacao)


# criando codigo para tipo de receita ou deducao
# 1 = receitas realizadas, 2 = deducoes
data13$tipo <- NA # criando coluna - vou inserir numero por categoria
# funcao para verificar qual categoria por linha
funk13 <- function(x) {     
  if (x == 'Receitas Realizadas') {
    1
  } else  {
    2
  }}

# aplicando funcao via lapply
data13$tipo <- lapply(data13[,5], FUN = funk13)

# filtrando categorias que utilizarei:
  # receita total: Total Receitas 1
  # cota parte FPM: 1.7.2.1.01.02.00 - Cota-Parte do Fundo de ParticipaÁ„o dos MunicÌpios ø FPM 1
  # deducao FUNDEB do FPM: 1.7.2.1.01.02.00 - Cota-Parte do Fundo de ParticipaÁ„o dos MunicÌpios ø FPM 2

# criando coluna com chave (descricao conta + tipo)
data13$chave <- paste(data13$Conta, data13$tipo)
# aplicando filtro
dataft_ <- data13[data13$chave == 'Total Receitas 1' | data13$chave == '1.7.2.1.01.02.00 - Cota-Parte do Fundo de ParticipaÁ„o dos MunicÌpios ø FPM 1' |
                   data13$chave == '1.7.2.1.01.02.00 - Cota-Parte do Fundo de ParticipaÁ„o dos MunicÌpios ø FPM 2',]


# Agora preciso separa por categorias...dois criterios
  # regiao
  # populacao

# separando por região
dataft_$reg <- sapply(dataft_[,3], FUN = freg)


# criando categorias

# aplicando funcao via sapply
dataft_$pop <- sapply(dataft_[,4], FUN = funk2)


# criando cateogira para calculos
calc_ <- function(x) {     
  if (x == 'Total Receitas 1') {
    'A'
  } 
  else if (x == '1.7.2.1.01.02.00 - Cota-Parte do Fundo de ParticipaÁ„o dos MunicÌpios ø FPM 1') {
    'B'
  }  else {
    'E'
  }}

dataft_$calc <- NA
# aplicando funcao via sapply
dataft_$calc <- sapply(dataft_[,9], FUN = calc_)



# filtrando apenas informacoes que preciso (UF, faixa populacional, valores)

f_ <- dataft_ %>% # filtrando 
 group_by(reg, pop, calc) %>%
  summarise(x = sum(Valor))
  
recFPM_ <- f_ %>% # filtrando receitas FPM
  group_by(reg, pop) %>%
  filter(calc %in% c('B') ) %>%
  summarise(h = sum(x))

dedFPM_ <- f_ %>% # filtrando deducao
  group_by(reg, pop) %>%
  filter(calc %in% c('E') ) %>%
  mutate(z = sum(x))

recT_ <- f_ %>% # filtrando receita total
  group_by(reg, pop) %>%
  filter(calc %in% c('A') ) %>%
  mutate(z = sum(x))


dffinal13 <- data.frame(recFPM_$reg)
dffinal13$pop <- recFPM_$pop
dffinal13$rec <- recFPM_$h
dffinal13$ded <- dedFPM_$z
dffinal13$rtot <- recT_$z

totpop_ <- dffinal13 %>%
  group_by(pop) %>%
  summarise(totrec_ = sum(rec), totded_ = sum(ded), tot_ = sum(rtot))

totreg_  <- dffinal13 %>%
  group_by(recFPM_.reg) %>%
  summarise(totrec_ = sum(rec), totded_ = sum(ded), tot_ = sum(rtot))



totpop_$tpop <- ((totpop_$totrec_-totpop_$totded_)/totpop_$tot_)*100
totreg_$treg <- ((totreg_$totrec_-totreg_$totded_)/totreg_$tot_)*100

totreg_[6,5] <- ((sum(totpop_$totrec_)-sum(totpop_$totded_))/sum(totpop_$tot_))*100
rownames(totreg_) <- c('Centro Oeste', 'Nordeste', 'Norte', 'Sudeste', 'Sul', 'Brasil')  #######
totreg_[6,1] <- 'Brasil' ######

dffinal13$final <- ((dffinal13$rec-dffinal13$ded)/dffinal13$rtot)*100

dffinal13$rec <- NULL
dffinal13$ded <- NULL
dffinal13$rtot <- NULL
totreg_[,c(2,3,4)] <- NULL

colnames(dffinal13) <- c("Região", "Populacao", "FPM/Receita Corrente Total")




# construindo tabela

tabfinal13 <- dffinal13 %>%
  spread(`Populacao`,`FPM/Receita Corrente Total`)

# transpose all but the first column (name)
n <- tabfinal13$Região
tabfinal13 <- as.data.frame(t(tabfinal13[,-1]))
colnames(tabfinal13) <- n
tabfinal13$"Populacao" <- factor(row.names(tabfinal13))

# inserindo totais
  # total populacao
tabfinal13 <- cbind(tabfinal13,totpop_$tpop)
  
# total regiao
totreg_ <- as.data.frame(t(totreg_[,-1]))
colnames(totreg_) <- c("Centro Oeste", "Nordeste", "Norte", "Sudeste", "Sul","totpop_$tpop")
totreg_$"Populacao" <- NA
totreg_ <- totreg_[,c(1,2,3,4,5,7,6)]
tabfinal13 <- rbind(tabfinal13, totreg_)
tabfinal13$Populacao <- as.character(tabfinal13$Populacao)
tabfinal13[9,6] <- "Total"



tabfinal13$org <- c(8,1,3,6,4,2,5,7,9)
tabfinal13 <- tabfinal13 %>%
  arrange(org)

tabfinal13$org <- NULL
tabfinal13 <- tabfinal13[,c(6,1,2,3,4,5,7)]
tabfinal13 <- as.data.frame(tabfinal13)

#retirando tantas casas decimais
tabfinal13[,2] <- format(tabfinal13[,2], digits = 3)
tabfinal13[,3] <- format(tabfinal13[,3], digits = 3)
tabfinal13[,4] <- format(tabfinal13[,4], digits = 3)
tabfinal13[,5] <- format(tabfinal13[,5], digits = 3)
tabfinal13[,6] <- format(tabfinal13[,6], digits = 3)
tabfinal13[,7] <- format(tabfinal13[,7], digits = 3)

#renomeando
names(tabfinal13)[1] <- "População (milhares)"
names(tabfinal13)[2] <- "Centro Oeste"
names(tabfinal13)[3] <- "Nordeste"
names(tabfinal13)[4] <- "Norte"
names(tabfinal13)[5] <- "Sudeste"
names(tabfinal13)[6] <- "Sul"
names(tabfinal13)[7] <- "Brasil"


tabfinal13$`Centro Oeste` <- gsub("\\.", ",", tabfinal13$`Centro Oeste`)
tabfinal13$Nordeste <- gsub("\\.", ",", tabfinal13$Nordeste)
tabfinal13$Norte <- gsub("\\.", ",", tabfinal13$Norte)
tabfinal13$Sudeste <- gsub("\\.", ",", tabfinal13$Sudeste)
tabfinal13$Sul <- gsub("\\.", ",", tabfinal13$Sul)
tabfinal13$Brasil <- gsub("\\.", ",", tabfinal13$Brasil)




```


```{r, include=TRUE, message=FALSE, warning=FALSE, eval=TRUE, echo=FALSE}

# editando tabelas e fundindo-as
#newrow <- c("","2016","2016","2016","2016","2016","2016")
#tabfinal <- rbind(tabfinal,newrow)
tabfinal <- tabfinal[(c(10,1:9)),]

#newrow <- c("","2013","2013","2013","2013","2013","2013")
#tabfinal13 <- rbind(tabfinal13,newrow)
tabfinal13 <- tabfinal13[(c(10,1:9)),]

tf <- merge(tabfinal13,tabfinal, by.x = "População (milhares)", by.y =  "População (milhares)" )
tf <- tf[c(2,6,3,5,7,4,8,1,9),c(1,2,8,3,9,4,10,5,11,6,12,7,13)]

colnames(tf) <- c("População (milhares)","Centro Oeste","Centro Oeste", "Nordeste","Nordeste", "Norte","Norte", "Sudeste","Sudeste","Sul", "Sul","Brasil","Brasil")


#library(flextable)
#library(officer)
#fx <- flextable::merge_h(flextable(data.frame(tf)))
#fx <- set_header_labels(fx, População..milhares. = "População (milhares)", 
#                        Centro.Oeste.x = "Centro Oeste", Centro.Oeste.y = "Centro Oeste",
#                        Nordeste.x = "Nordeste", Nordeste.y = "Nordeste",
#                        Norte.x = "Norte", Norte.y = "Norte", 
#                        Sudeste.x = "Sudeste", Sudeste.y = "Sudeste",
#                        Sul.x = "Sul", Sul.y = "Sul",
#                        Brasil.x = "Brasil", Brasil.y = "Brasil")   
# merging cells
#fx <- merge_at(fx, i=1, j=2:3, part = "header")
#fx <- merge_at(fx, i=1, j=4:5, part = "header")
#fx <- merge_at(fx, i=1, j=6:7, part = "header")
#fx <- merge_at(fx, i=1, j=8:9, part = "header")
#fx <- merge_at(fx, i=1, j=10:11, part = "header")
#fx <- merge_at(fx, i=1, j=12:13, part = "header")

# adicionando anos
#fx <- flextable::add_header_row(fx,
#                                values = c("","2013","2016","2013","2016","2013","2016","2013","2016","2013","2016","2013","2016"),
#                                top = FALSE)
#fx <- autofit(fx, add_w = 0, add_h = 0)
#fx <- width(fx, j = ~Centro.Oeste.x+Centro.Oeste.y+Nordeste.x+Nordeste.y+Norte.x+Norte.y+Sudeste.x+Sudeste.y+Sul.x+Sul.y+Brasil.x+Brasil.y, width =   1.0937952)
#fx <- width(fx, j = ~População..milhares., width =   5)
#fx <- align(fx, align = 'center')
#fx <- align_text_col(fx, align = "left")
#fx <- bold(fx, part = "header")

#library(shiny)
#cria a tabela html

ske <- htmltools::withTags(table(
  class = 'display',
  thead(
    tr(
      th(rowspan = 2, "População (milhares)"),
      th(colspan = 2, "Centro Oeste"),
      th(colspan =2, "Nordeste"),
      th(colspan =2, "Norte"),
      th(colspan = 2, "Sudeste"),
      th(colspan = 2, "Sul"),
      th(colspan = 2, "Brasil")
    ),
    tr
    (lapply(rep(c("2013", "2016"), 6),th)
      )
  )
))


t <- DT::datatable(tf,
          container = ske,
         rownames = FALSE,
          options = list(
            language = list(url = '//cdn.datatables.net/plug-ins/1.10.11/i18n/Portuguese.json'),
            pageLength = 25,
           dom = 't',
            columnDefs = list(list(className = 'dt-Center', target = 1:7))
                        ))




t


```

