---
title: "Municípios - FPM e Receita Corrente"
author: ""
date: ""
output: html_document
---

## Participação do FPM nas receitas correntes / 2016 (%)

Importância da receita oriunda do Fundo de Participação dos Municípios (FPM) na receita total separado por região e faixa populacional.

``` {r inicio, include=TRUE, message=FALSE, warning=FALSE, eval=TRUE, echo=FALSE}

library(dplyr)
library(XML)
library("openxlsx")
library(data.table)
library(formattable)
library(tidyr)
library(zoo)


data <- read.xlsx("/Users/felipedaroz/Mega/Academia/Fiscal/MaterialFP/Nota/finbra_2.xlsx", sheet = "finbra_2", colNames = TRUE, rowNames = FALSE)

# separando por estados
#uf <- data.frame( "uf"= c('AC', 'AL', 'AM', 'AP', 'BA', 'CE', 'DF', 'ES', 'GO', 'MA', 'MG', 'MS', 'MT', 'PA', 'PB', 'PE', 'PI', 'PR', 'RJ', 'RN ', 'RO', 'RR', 'RS', 'SC', 'SE', 'SP', 'TO'), "cod_uf" = c(12, 27, 13, 16, 29, 23, 53, 32, 52, 21, 31, 50, 51, 15, 25, 26, 22, 41, 33, 24, 11, 14, 43, 42, 28, 35, 17))
# separado codigos municipios
#cod_mun <- unique(data$CodIBGE)

# criando codigo para tipo de receita ou deducao
# 1 = receita bruta, 2 = deducoes - trans constitu, 3 = deducoes - FUNDEB, 4 = outras deducoes
data$tipo <- NA # criando coluna - vou inserir numero por categoria
# funcao para verificar qual categoria por linha
funk <- function(x) {     
  if (x == 'Receitas Brutas Realizadas') {
    1
  } else if (x == 'DeduÁıes - TransferÍncias Constitucionais') {
    2
    }
  else if (x == 'DeduÁıes - FUNDEB') {
    3}
  else  {
    4
  }}

# aplicando funcao via lapply
data$tipo <- lapply(data[,5], FUN = funk)



```


```{r dados, include=TRUE, message=FALSE, warning=FALSE, eval=TRUE, echo=FALSE}

# filtrando categorias que utilizarei:
  # receita total: Total Receitas 1
  # cota parte FPM: 1.7.2.1.01.02.00 - Cota-Parte do Fundo de ParticipaÁ„o dos MunicÌpios ø FPM 1
  #               1.7.2.1.01.03.00 - Cota-Parte do Fundo de ParticipaÁ„o dos MunicÌpios - 1% Cota Anual 1
  #               1.7.2.1.01.04.00 - Cota-Parte do Fundo de ParticipaÁ„o dos MunicÌpios - 1% Cota entregue no mÍs de julho (67)(I) 1
  # deducao FUNDEB do FPM: 1.7.2.1.01.02.00 - Cota-Parte do Fundo de ParticipaÁ„o dos MunicÌpios ø FPM 3

# criando coluna com chave (descricao conta + tipo)
data$chave <- paste(data$Conta, data$tipo)
# aplicando filtro
dataft <- data[data$chave == 'Total Receitas 1' | data$chave == '1.7.2.1.01.02.00 - Cota-Parte do Fundo de ParticipaÁ„o dos MunicÌpios ø FPM 1' |
                   data$chave == '1.7.2.1.01.03.00 - Cota-Parte do Fundo de ParticipaÁ„o dos MunicÌpios - 1% Cota Anual 1' |
                   data$chave == '1.7.2.1.01.04.00 - Cota-Parte do Fundo de ParticipaÁ„o dos MunicÌpios - 1% Cota entregue no mÍs de julho (67)(I) 1' | data$chave == '1.7.2.1.01.02.00 - Cota-Parte do Fundo de ParticipaÁ„o dos MunicÌpios ø FPM 3',]


# Agora preciso separa por categorias...dois criterios
  # regiao
  # populacao

# separando por região
freg <- function(x) {
  if (x == 'RS'| x == 'PR' | x == 'SC') {
    'Sul'
  } else if (x == 'SP' | x == 'MG' | x == 'RJ' | x == 'ES') {
    'Sudeste'
  } else if (x == 'GO' | x == 'MS' | x == 'MT') {
    'Centro Oeste'
  } else if (x == 'BA' | x == 'SE' | x == 'AL' | x == 'PE' | x == 'PB' | x == 'RN' | x == 'CE' | x == 'PI' | x == 'MA') {
    'Nordeste'
  } else {
   'Norte' 
  }
} 

# criando categoria de regiao
data$reg <- NA
dataft$reg <- sapply(dataft[,3], FUN = freg)


# Agora preciso criar categorias e já colocar na tabela
  # até 5.000
  # de 5 a 10.000
  # de 10 a 20.000
  # de 20 a 50.000
  # de 50 a 100.000
  # de 100 a 500.000
  # de 500 a 1.000.000
  # acima de 1.000.000

#unique(subset(filtro_NE, Populacao <= 5000,, select = "CodIBGE"))
#unique(filtro_NE[filtro_NE$Populacao <= 5000,2])

# criando categorias populacionais
dataft$pop <- 1 # criando coluna - vou inserir numero por categoria
# funcao para verificar qual categoria por linha
funk2 <- function(x) {     
  if (x < 5000) {
    'até 5.000'
  } 
  else if (x >= 5001  & x <=  10000) {
    'de 5.001 a 10.000'
  }
  else if (x >= 10001 & x <=20000) {
    'de 10.001 a 20.000'
  }
  else if (x >= 20001 & x <= 50000) {
    'de 20.001 a 50.000'
  }
  else if (x>= 50001 & x <= 100000) {
    'de 50.001 a 100.000'
  }
  else if (x >= 100001 & x <= 500000) {
    'de 100.001 a 500.000'
  }
  else if (x >= 500001 & x <= 1000000) {
    'de 500.001 a 1.000.000'
  }
  else  {
    'acima de 1.000.000'
  }}

# aplicando funcao via sapply
dataft$pop <- sapply(dataft[,4], FUN = funk2)

# criando cateogira para calculos
calc <- function(x) {     
  if (x == 'Total Receitas 1') {
    'A'
  } 
  else if (x == '1.7.2.1.01.02.00 - Cota-Parte do Fundo de ParticipaÁ„o dos MunicÌpios ø FPM 1') {
    'B'
  }
  else if (x == '1.7.2.1.01.03.00 - Cota-Parte do Fundo de ParticipaÁ„o dos MunicÌpios - 1% Cota Anual 1') {
    'C'
  } else if (x == '1.7.2.1.01.04.00 - Cota-Parte do Fundo de ParticipaÁ„o dos MunicÌpios - 1% Cota entregue no mÍs de julho (67)(I) 1') {
    'D'
  } else {
    'E'
  }}

dataft$calc <- NA
# aplicando funcao via sapply
dataft$calc <- sapply(dataft[,9], FUN = calc)



# filtrando apenas informacoes que preciso (UF, faixa populacional, valores)


f1 <- dataft %>%
 group_by(reg, pop, calc) %>%
  summarise(x = sum(Valor))
  
recFPM <- f1 %>%
  group_by(reg, pop) %>%
  filter(calc %in% c('B','C','D') ) %>%
  summarise(h = sum(x))

dedFPM <- f1 %>%
  group_by(reg, pop) %>%
  filter(calc %in% c('E') ) %>%
  mutate(z = sum(x))

recT <- f1 %>%
  group_by(reg, pop) %>%
  filter(calc %in% c('A') ) %>%
  mutate(z = sum(x))


dffinal <- data.frame(recFPM$reg)
dffinal$pop <- recFPM$pop
dffinal$rec <- recFPM$h
dffinal$ded <- dedFPM$z
dffinal$rtot <- recT$z

totpop <- dffinal %>%
  group_by(pop) %>%
  summarise(totrec = sum(rec), totded = sum(ded), tot2 = sum(rtot))

totreg  <- dffinal %>%
  group_by(recFPM.reg) %>%
  summarise(totrec = sum(rec), totded = sum(ded), tot2 = sum(rtot))






totpop$tpop <- ((totpop$totrec-totpop$totded)/totpop$tot2)*100
totreg$treg <- ((totreg$totrec-totreg$totded)/totreg$tot2)*100

totreg[6,5] <- ((sum(totpop$totrec)-sum(totpop$totded))/sum(totpop$tot2))*100
rownames(totreg) <- c('Centro Oeste', 'Nordeste', 'Norte', 'Sudeste', 'Sul', 'Brasil')
totreg[6,1] <- 'Brasil'

dffinal$final <- ((dffinal$rec-dffinal$ded)/dffinal$rtot)*100

dffinal$rec <- NULL
dffinal$ded <- NULL
dffinal$rtot <- NULL
totreg[,c(2,3,4)] <- NULL

colnames(dffinal) <- c("Região", "Populacao", "FPM/Receita Corrente Total")

```


```{r tabela, include=TRUE, message=FALSE, warning=FALSE, eval=TRUE, echo=FALSE}
# construindo tabela

tabfinal <- dffinal %>%
  spread(`Populacao`,`FPM/Receita Corrente Total`)

# transpose all but the first column (name)
n <- tabfinal$Região
tabfinal <- as.data.frame(t(tabfinal[,-1]))
colnames(tabfinal) <- n
tabfinal$"Populacao" <- factor(row.names(tabfinal))

# inserindo totais
  # total populacao
tabfinal <- cbind(tabfinal,totpop$tpop)
  
# total regiao
totreg <- as.data.frame(t(totreg[,-1]))
colnames(totreg) <- c("Centro Oeste", "Nordeste", "Norte", "Sudeste", "Sul","totpop$tpop")
totreg$"Populacao" <- NA
totreg <- totreg[,c(1,2,3,4,5,7,6)]
tabfinal <- rbind(tabfinal, totreg)
tabfinal$Populacao <- as.character(tabfinal$Populacao)
tabfinal[9,6] <- "Total"



tabfinal$org <- c(8,1,3,6,4,2,5,7,9)
tabfinal <- tabfinal %>%
  arrange(org)

tabfinal$org <- NULL
tabfinal <- tabfinal[,c(6,1,2,3,4,5,7)]
tabfinal <- as.data.frame(tabfinal)

#retirando tantas casas decimais
tabfinal[,2] <- format(tabfinal[,2], digits = 3)
tabfinal[,3] <- format(tabfinal[,3], digits = 3)
tabfinal[,4] <- format(tabfinal[,4], digits = 3)
tabfinal[,5] <- format(tabfinal[,5], digits = 3)
tabfinal[,6] <- format(tabfinal[,6], digits = 3)
tabfinal[,7] <- format(tabfinal[,7], digits = 3)

#renomeando
names(tabfinal)[1] <- "População (milhares)"
names(tabfinal)[2] <- "Centro Oeste"
names(tabfinal)[3] <- "Nordeste"
names(tabfinal)[4] <- "Norte"
names(tabfinal)[5] <- "Sudeste"
names(tabfinal)[6] <- "Sul"
names(tabfinal)[7] <- "Brasil"


tabfinal$`Centro Oeste` <- gsub("\\.", ",", tabfinal$`Centro Oeste`)
tabfinal$Nordeste <- gsub("\\.", ",", tabfinal$Nordeste)
tabfinal$Norte <- gsub("\\.", ",", tabfinal$Norte)
tabfinal$Sudeste <- gsub("\\.", ",", tabfinal$Sudeste)
tabfinal$Sul <- gsub("\\.", ",", tabfinal$Sul)
tabfinal$Brasil <- gsub("\\.", ",", tabfinal$Brasil)

#tabfinal <- as.data.frame(tabfinal)
tabfinal <- format(tabfinal, decimal.mark = ",")
#write.xlsx(tabfinal, file = "/Users/felipedaroz/Mega/Academia/Fiscal/MaterialFP/Nota/tabela_finbra16.xlsx")
library(shiny)
#cria a tabela html
t <- DT::datatable(tabfinal, 
          rownames = FALSE,
          options = list(
            language = list(url = '//cdn.datatables.net/plug-ins/1.10.11/i18n/Portuguese.json'),
            pageLength = 25,
            dom = 't',
            columnDefs = list(list(className = 'dt-Center', target = 1:7))
                        ))
t
```

Os dados evidenciam a importância do FPM para regiões Norte e Nordeste, e, mais que isso, para municípios com menor número de habitantes, devido a baixa arrecadação de receitas próprias com impostos como IPTU, ITBI e ISS. 