---
title: "Finanças Municipais"
output:
  html_document:
    toc: no
  pdf_document:
    toc: no
always_allow_html: yes
---

##  Receitas e Despesas - Siconfi
### https://siconfi.tesouro.gov.br/siconfi/index.jsf

```{r setup, include=FALSE}
knitr::opts_chunk$set(echo = FALSE, message = FALSE, warning = FALSE)
```

```{r}
# Autor: Felipe Da Roz
# E-mail: daroz.felipe@gmail.com

# clear global variables
rm(list=ls())

# carrega pacotes e funções criados para o Cecon
source("https://raw.githubusercontent.com/iedados/Publico/master/RScripts.R")
library(ggplot2)
library(rbcb)
library(plotly)
library(dplyr)
library(readxl) #ler dados em excel
library(utils)
library(tidyr)

#Chama o CSS criado para o Cecon
htmltools::includeCSS("https://raw.githubusercontent.com/iedados/Publico/master/styles.css")
```


# Upload de dados de receita
```{r}

# upload de dados RECEITA 2018 direto do zip
  # estados
d <- read.csv2(unzip("/Users/felipedaroz/Google Drive/Academia/Doutorado/Dados_estados/finbra_ESTDF_ReceitasOrcamentarias(AnexoI-C)_2017.zip", "finbra.csv"), skip = 3, header = FALSE)
  # municipios


#alterando titulo colunas
colnames(d) <- c("estado","cod_ibge", "uf","populacao","col","desc", "valor")
# retirando primeira linha
d <- d[-1,]

# criando tabela com cada municipio, codigo ibge e populacao
#mun <- unique(dados14_m[c("municipio","cod_ibge","uf","populacao")])
#write.csv2(mun, file = "/Users/felipedaroz/Google Drive/Academia/Doutorado/Dados_municipios/cod.csv")

# alterando , para . e transformando em numerico
# estados
d$populacao <- as.numeric(levels(d$populacao)[d$populacao])
d$valor <- as.numeric(sub(",", ".",d$valor, fixed = TRUE ))



# criando chave para compatibilizar com dicionario
# criando codigo: 
  # Receitas Brutas Realizadas - 1
  # Dedu\xe7\xf5es - FUNDEB - 2
  # Outras Dedu\xe7\xf5es da Receita  - 3
  # Dedu\xe7\xf5es - Transfer\xeancias Constitucionais - 4

# estados
d <- d %>%
  mutate(cod_tipo = ifelse(d$col == 'Receitas Brutas Realizadas', 1,
                           ifelse(d$col == 'Dedu\xe7\xf5es - FUNDEB', 2,
                                  ifelse(d$col == 'Outras Dedu\xe7\xf5es da Receita', 3,
                                         ifelse(d$col == 'Dedu\xe7\xf5es - Transfer\xeancias Constitucionais', 4, NA)))))

# criando tabela com cada municipio, codigo ibge e populacao
#es <- unique(d[c("col","cod_tipo","desc","chave")])
#write.csv2(es, file = "/Users/felipedaroz/Google Drive/Academia/Doutorado/Dados_municipios/es.csv")


# criando chave
d <- d %>%
  mutate(chave = paste0(substr(desc,1,16), cod_tipo))

# upload dicionario
dic_rend <- read.csv2("/Users/felipedaroz/Google Drive/Academia/Doutorado/Dados_municipios/input/dicionario_receita_2.csv", sep=",")

# juntando data frame com dicionario
d <- left_join(dic_rend, d, by = "chave") 

# reorganizando df
d <- d[,c(6,7,8,9,10,11,13,2,3,4,5,12)]

# Preparando dados
d$categoria <- as.factor(d$categoria)
d$valor <- as.numeric(sub(",", ".",d$valor, fixed = TRUE ))
#d$populacao <- as.numeric(levels(d$populacao)[d$populacao])
#d$populacao <- as.numeric(d$populacao)

# criando funcao e arredondando data frame
round_df <- function(x, digits) {
  numeric_columns <- sapply(x, mode) == 'numeric'
    x[numeric_columns] <-  round(x[numeric_columns], digits)
    x
}
# diminuindo casas decimais
d$valor <- round_df(d$valor,2)
options(scipen =  999)

#a <- est_14 %>%
  #filter(cod_ibge == 35) 
#write.csv2(a, file = "/Users/felipedaroz/Google Drive/Academia/Doutorado/Dados_municipios/a.csv")


```

# Análise das transferências de modo agregado
Receita própria - categorias 5, 6, 7, 8, 9, 10, 11, 12, 13
Transferências
  Devolutiva - 37, 39, 53, 54, 56
  Compensatória - 38, 51, 55
  Compensação Recursos Naturais - 41, 57
  Redistributivas - 35, 36
  Redistributivas setorial - 48, 49, 50, 58, 60, 61
  Outros - 16, 17, 22, 30, 31, 32, 74
  
  
```{r}

# Receita disponível e transferências


# criando df por categoria de receita
d$tipo <- as.character(d$tipo)
tipo_rec <- d %>%
  filter(tipo != "") %>%
  group_by(nome) %>%
  summarise(valor = sum(valor)) 

# criando df por tipo de receita
cate_rec <- d %>%
  filter(codigo %in% c(5, 6, 7, 8, 9, 10, 11, 12, 13, 37, 39, 53, 54, 56, 38, 51, 55, 41, 57, 35, 36, 48, 49, 50, 58, 60, 61, 16, 17, 22, 30, 31, 32, 74)) %>% 
  group_by(nome) %>% 
  summarise(valor = sum(valor)) %>%
  mutate(part = (valor/sum(valor))*100) %>%
  left_join(unique(d[c("nome","tipo")]), by = "nome") # inserindo tipo de receita nesse df

# sera que tenho que tirar as Deducoes FUNDEB? Ou já está deduzido?



#inserindo linha com total
#cat_rec$nome <- as.character(cat_rec$nome)
#cat_rec[nrow(cat_rec)+1,] <- list(NA,'total',sum(cat_rec$valor),NA)



# criando df por tipo de receita
cate_rec_uf <- munic_14 %>%
  mutate(valor_pc = valor/populacao) %>%
  filter(categoria %in% c(6, 7, 8, 10, 11, 33, 34, 51, 52, 54, 46, 53, 36, 37, 38, 39, 40, 41, 42, 56, 32, 43, 44, 45, 57, 62, 63, 18, 19, 25, 26, 27, 47, 48, 64, 68, 69, 70, 71, 73, 76, 79, 82, 83, 84, 87, 88, 89)) %>% # da 20 em diante: outros
  group_by(nome, uf) %>% 
  summarise(valor_pc = sum(valor_pc)) %>%
  #mutate(part = (valor/sum(valor))*100) %>%
  left_join(unique(munic_14[c("nome","tipo")]), by = "nome")  %>% # inserindo tipo de receita nesse df
  group_by(tipo, uf) %>%
  summarise(valor_pc = sum(valor_pc)) %>%
  #mutate(part = (valor/sum(valor))*100) %>%
  pivot_wider(names_from = tipo, values_from = valor_pc)


#Para analisar algum municipio especifico
#a <- munic_14 %>%
 # filter(cod_ibge == 3204302) %>%
#  mutate(valor_pc = valor/populacao)

#write.csv2(a, file = "/Users/felipedaroz/Google Drive/Academia/Doutorado/Dados_municipios/a.csv")




```

# Análise por tamanho populacional

```{r}

# calculando percentis da populacao
df_faixa <- data.frame("perc" = seq(0,1,.01))
df_faixa$pop_faixa <- Hmisc::wtd.quantile(munic_14$populacao, probs = seq(0,1,.01))


### PRECISO CRIAR CATEGORIAS NO DF FINAL PARA CADA FAIXA DE RENDA
munic_14$faixa <- NA
for (i in 1:nrow(munic_14)) {
    munic_14$faixa[i] <- (as.numeric(findInterval(munic_14$populacao[i],df_faixa[,2], rightmost.closed = TRUE, left.open = TRUE, all.inside = TRUE)))
}


```

# Criando Gráficos

```{r}

options(scipen = 999)

# data frame com categorias e passo a passo da receita
df <- munic_14 %>%
  group_by(municipio, faixa, uf) %>%
  mutate(valor_pc = valor/populacao) %>%
  summarise(rec_prop = sum(valor_pc[categoria %in% c(6, 7, 8, 10, 11)]),
            dev = sum(valor_pc[categoria %in% c(33, 34, 51, 52, 54, 36, 37, 38, 39, 40, 41, 42, 56, 46, 53)]),
            redist = sum(valor_pc[categoria %in% c(32, 43, 44, 45, 57, 62, 63)]),
            s1 = rec_prop + dev,
            s1_fpm = s1 + sum(valor_pc[categoria %in% c(32)]),
            s1_set = s1 + sum(valor_pc[categoria %in% c(43, 44, 45, 57, 62, 63)]),
            s2 = s1 + redist)

# Criando coluna com regiões
df <- df %>%
  mutate(reg = ifelse(grepl(paste(c('TO', 'RR', 'RO', 'PA', 'AP', 'AM', 'AC'), collapse = "|"), uf), 'Norte', ifelse(grepl(paste(c('SE', 'RN', 'PI', 'PE', 'PB', 'MA', 'CE', 'BA', 'AL'), collapse = "|"), uf), 'Nordeste',
ifelse(grepl(paste(c('MT', 'MS', 'GO'), collapse = "|"), uf), 'Centro Oeste',
ifelse(grepl(paste(c('SC','RS','PR'), collapse = "|"), uf), 'Sul','Sudeste'))))) 

# Criando df com valor per capita somado por faixa, media do valor per capita por faixa e numero de municipios por faixa (nao sei se vou utilizar...)
df_f0 <- munic_14 %>%
  group_by(faixa) %>%
  summarise(rec_prop = sum(valor_pc[categoria %in% c(6, 7, 8, 10, 11)]),
            dev = sum(valor_pc[categoria %in% c(33, 34, 51, 52, 54, 36, 37, 38, 39, 40, 41, 42, 56, 46, 53)]),
            redist = sum(valor_pc[categoria %in% c(32, 43, 44, 45, 57, 62, 63)]),
            med_rec = mean(valor_pc[categoria %in% c(6, 7, 8, 10, 11)]),
            med_dev = mean(valor_pc[categoria %in% c(33, 34, 51, 52, 54, 36, 37, 38, 39, 40, 41, 42, 56, 46, 53)]),
            med_redist = mean(valor_pc[categoria %in% c(32, 43, 44, 45, 57, 62, 63)]))
a <- munic_14 %>%      # maior trabalho fazer isso, nao consegui de outro jeito...
  filter(categoria == 2) %>%
  group_by(faixa) %>%
  summarise(n = n()) 
df_f0 <- left_join(df_f0,a, by = "faixa")
rm(a)




# grafico receita propria
g_rec <- ggplot(df, aes(x = faixa, y = rec_prop)) +
    geom_point() +
    ylim(c(0,4000)) +
    theme_bw()

g_redist <- ggplot(df, aes(x = faixa, y = redist)) +
    geom_point() +
    ylim(c(0,4000)) +
    theme_bw()


# grafixo receita propria + devolutivas
g_plus_dev <- ggplot(df, aes(x = faixa, y = s1)) +
    geom_point() +
 ylim(c(0,8000)) +
    theme_bw()

# grafico receita propria + devolutivas + fpm
g_plus_dev_fpm <- ggplot(df, aes(x = faixa, y = s1_fpm)) +
    geom_point() +
  ylim(c(0,8000)) +
    theme_bw()

# grafico receita propria + devolutivas + transferencias setoriais
g_plus_dev_set <- ggplot(df, aes(x = faixa, y = s1_set)) +
    geom_point() +
  ylim(c(0,8000)) +
    theme_bw()

# grafico receita propria + devolutivas + redistrivutivas (fpm + transferencias setoriais)
g_plus_redis <- ggplot(df, aes(x = faixa, y = s2)) +
    geom_point() +
  ylim(c(0,8000)) +
    theme_bw()

g_rec
g_plus_dev
g_plus_redis
g_redist
g_plus_dev_fpm
g_plus_dev_set

```

# Gráfico com plotly
```{r}
library(plotly)

p_rec <- plot_ly(type = 'scatter', mode = 'markers') %>%
  add_trace(data = df, x = ~faixa, y = ~rec_prop, 
             text = ~paste("R$ e Município: ", rec_prop, '$<br>municipio:', municipio),
             color = ~reg,
             colors = "Dark2",
             opacity = 0.6)


p_plus_dev <- plot_ly(type = 'scatter', mode = 'markers') %>%
  add_trace(data = df, x = ~faixa, y = ~s1, 
             text = ~paste("R$ e Município: ", s1, '$<br>municipio:', municipio),
             color = ~reg,
             colors = "Dark2",
             opacity = 0.6)

p_plus_redis <- plot_ly(type = 'scatter', mode = 'markers') %>%
  add_trace(data = df, x = ~faixa, y = ~s2, 
             text = ~paste("R$ e Município: ", s2, '$<br>municipio:', municipio),
             color = ~reg,
             colors = "Dark2",
             opacity = 0.6)

p_plus_dev_fpm <- plot_ly(type = 'scatter', mode = 'markers') %>%
  add_trace(data = df, x = ~faixa, y = ~s1_fpm, 
             text = ~paste("R$ e Município: ", s1_fpm, '$<br>municipio:', municipio),
             color = ~reg,
             colors = "Dark2",
             opacity = 0.6)
p_plus_dev_set <- plot_ly(type = 'scatter', mode = 'markers') %>%
  add_trace(data = df, x = ~faixa, y = ~s1_set, 
             text = ~paste("R$ e Município: ", s1_set, '$<br>municipio:', municipio),
             color = ~reg,
             colors = "Dark2",
             opacity = 0.6)

p_rec
p_plus_dev
p_plus_redis

```





# Upload de dados de despesa

```{r}

# upload de dados DESPESA 2014 direto do zip
setwd("/Users/felipedaroz/Google Drive/Academia/Doutorado/Dados_municipios")
dados14_desp <- read.csv2(unzip("/Users/felipedaroz/Google Drive/Academia/Doutorado/Dados_municipios/finbra_MUN_DespesasOrcamentarias(AnexoI-D)_2014.zip", "finbra.csv"), skip = 3, header = FALSE)
#alterando titulo colunas
colnames(dados14_desp) <- c("municipio","cod_ibge", "uf","populacao","col","desc", "valor")
# retirando primeira linha
dados14_desp <- dados14_desp[-1,]

# alterando , para ponto e transformando em numerico
dados14_desp$valor <- as.numeric(sub(",", ".",dados14_desp$valor, fixed = TRUE ))

# criando funcao e arredondando data frame
round_df <- function(x, digits) {
  # round all variables
  #x : data frame
  # number o digits
  numeric_columns <- sapply(x, mode) == 'numeric'
    x[numeric_columns] <-  round(x[numeric_columns], digits)
    x
}
# diminuindo casas decimais
dados14_desp$valor <- round_df(dados14_desp$valor,2)

# exportando campinas
#cps <- dados14_desp[dados14_desp$cod_ibge == "3509502",] 
#write.csv2(cps, "/Users/felipedaroz/Google Drive/Academia/Doutorado/Dados_municipios/cps.csv")


# criando chave para compatibilizar com dicionario
# criando codigo: 
  # Despesas Empenhadas - 1
  # Despesas Liquidadas - 2
  # Despesas Pagas - 3
  # Inscri\xe7\xe3o de RP N\xe3o Processados - 4
  # Inscri\xe7\xe3o de RP Processados - 5
dados14_desp <- dados14_desp %>%
  mutate(cod_tipo = ifelse(dados14_desp$col == 'Despesas Empenhadas', 1,
                           ifelse(dados14_desp$col == 'Despesas Liquidadas', 2,
                                  ifelse(dados14_desp$col == 'Despesas Pagas', 3,
                                         ifelse(dados14_desp$col == 'Inscri\xe7\xe3o de RP N\xe3o Processados', 4,
                                                ifelse(dados14_desp$col == 'Inscri\xe7\xe3o de RP Processados', 5,NA))))))

# Selecionando apenas Despesas PAGAS
dados14_desp <- dados14_desp %>%
  filter(cod_tipo == 3)

# Juntando dicionario
# dicionario
dic_desp <- read.csv2("/Users/felipedaroz/Google Drive/Academia/Doutorado/Dados_municipios/dicionario_despesa.csv", sep=",")

dados14_desp <- dados14_desp %>%
  mutate(chave = substr(desc, 1, 15))

# juntando data frame
munic_14_desp <- left_join(dados14_desp, dic_desp, by = "chave") 

# Problema: pq dicionario esta vindo com texto zuado?


rm(dic_desp, dados14_desp)

```


# Upload dados por funcao
```{r}

# upload de dados DESPESA 2014 direto do zip
setwd("/Users/felipedaroz/Google Drive/Academia/Doutorado/Dados_municipios")
dados14_fun <- read.csv2(unzip("/Users/felipedaroz/Google Drive/Academia/Doutorado/Dados_municipios/finbra_MUN_DespesasporFuncao(AnexoI-E)_2014.zip", "finbra.csv"), skip = 3, header = FALSE)
#alterando titulo colunas
colnames(dados14_fun) <- c("municipio","cod_ibge", "uf","populacao","col","desc", "valor")
# retirando primeira linha
dados14_fun <- dados14_fun[-1,]

# alterando , para ponto e transformando em numerico
dados14_fun$valor <- as.numeric(sub(",", ".",dados14_fun$valor, fixed = TRUE ))


# diminuindo casas decimais
dados14_fun$valor <- round_df(dados14_fun$valor,2)

# criando chave para compatibilizar com dicionario
# criando codigo: 
  # Despesas Empenhadas - 1
  # Despesas Liquidadas - 2
  # Despesas Pagas - 3
  # Inscri\xe7\xe3o de RP N\xe3o Processados - 4
  # Inscri\xe7\xe3o de RP Processados - 5
dados14_fun <- dados14_fun %>%
  mutate(cod_tipo = ifelse(dados14_fun$col == 'Despesas Empenhadas', 1,
                           ifelse(dados14_fun$col == 'Despesas Liquidadas', 2,
                                  ifelse(dados14_fun$col == 'Despesas Pagas', 3,
                                         ifelse(dados14_fun$col == 'Inscri\xe7\xe3o de RP N\xe3o Processados', 4,
                                                ifelse(dados14_fun$col == 'Inscri\xe7\xe3o de RP Processados', 5,NA))))))

# Selecionando apenas Despesas PAGAS
dados14_fun <- dados14_fun %>%
  filter(cod_tipo == 3)


# Preparando chave
dados14_fun <- dados14_fun %>% 
  mutate(chave = ifelse(desc == 'Despesas (Intraor<e7>ament<e1>rias)', 'D02',
                        ifelse(desc == 'Despesas (Intraor\xe7ament\xe1rias)', 'D02',
                        ifelse(desc == 'Despesas (Exceto Intraor\xe7ament\xe1rias)', 'D01',
                  substr(desc,1,6)))))

# Juntando dicionario
# dicionario
dic_desp_fun <- read.csv2("/Users/felipedaroz/Google Drive/Academia/Doutorado/Dados_municipios/dicionario_despesa_fun.csv", sep=",")

# juntando data frame
munic_14_fun <- left_join(dados14_fun, dic_desp_fun, by = "chave") # deu certo - ele pegou o dicionario p/ cada um dos 5187 munic

rm(dic_desp_fun, dados14_fun)

```

```{r}
# Separando 10% que mais recebem e 10% que menos recebem FPM (categoria 32)

  # alterando populacao para numerico
munic_14$populacao<- as.numeric(levels(munic_14$populacao))[munic_14$populacao]

#calculando decil
df_faixa <- data.frame("perc" = seq(0,1,.1))
munic_14$valor_percap <- munic_14$valor/munic_14$populacao
df_faixa$fpm <- Hmisc::wtd.quantile(munic_14[munic_14$categorias == 32,12], probs = seq(0,1,.1))
df_faixa$fpm <- round_df(df_faixa$fpm,2)

# criando categorias para cada faixa do fpm
cat <- munic_14[munic_14$categorias == 32,]
cat <- cat %>%
  mutate(
    faixa = findInterval(cat$valor_percap,df_faixa[,2], rightmost.closed = TRUE, left.open = TRUE, all.inside = TRUE)) %>%
  select(cod_ibge, faixa) 
# colocando categoria por fpm para cada municipio no df geral
munic_14 <-  left_join(munic_14, cat, by = "cod_ibge") # sera que faixas deram certo? como conferir?


# agora preciso agrupar municipios pelas faixas determinadas a partir da transferencia de fpm
  # vou calcular a media receita corrente (2), receita tributaria (3), transferencias correntes (28), FPM (32)

a <- munic_14 %>%
  group_by(faixa) %>%
  summarise(rec_corr = mean(valor_percap[categorias == 2]),
            rec_trib = mean(valor_percap[categorias == 3]),
            trans_corr = mean(valor_percap[categorias == 28]),
            fpm = mean(valor_percap[categorias == 32]))


# problema: pq tem NA na faixa?

```





```{r grafico, message=FALSE, warning=FALSE, fig.height = 5, fig.width = 10, eval=TRUE, echo=FALSE}
# load dados com nome dados
load("./DADOS_INPUT/despesauniao.RData")    
d <- dados
rm(dados)

# carrega dados do IPCA do Banco central
ipca <- get_BCB(433)

# cria deflator
ipca$Deflator <- FazTexto.N_Indice(ipca$valor)

# daas em forma de data
ipca$data <- as.Date(ipca$data, format= "%d/%m/%Y") 

# deleta coluna com valores de inflação, ficando só com o deflator
ipca <- subset(ipca, select = -c(valor))

# adiciona o deflator na base completa
d <- d %>% dplyr::left_join(ipca, by=c("Periodo" = "data"))

#altera o ano que estava como não numerico
d$Ano <- as.numeric(d$Ano)

# deflaciona
d$ValorDefl <- d$Valor * d$Deflator

# seleciona algo de interesse
d_agg <- d %>%
  dplyr::group_by(Periodo, ResultadoPrim_nome) %>%
  dplyr::summarize(SomaValor = sum(ValorDefl))

#cria gráfico ::ggplot
g1<- ggplot2::ggplot(data=d_agg, aes(x=Periodo, y=((SomaValor))/100000000))  +
        geom_line (lwd=0.3)+
        facet_wrap(. ~ ResultadoPrim_nome, ncol=3, scales = "free") +
        labs(x = "", y = "Bilhões R$")+
        theme_classic()
#g1

```

```{r , message=FALSE, warning=FALSE, fig.height = 10, fig.width = 10, eval=TRUE, echo=FALSE}
##############################################################
d_agg1 <- d %>%
  dplyr::group_by(Ano, Funcao_nome, Funcao_cod) %>%
  dplyr::summarize(SomaValor = sum(ValorDefl)) 

# como exemplo 10 - saude e 12 - educacao
#Seletor <- c("DIREITOS DA CIDADANIA")

# selecionando funcionais de interesse
#d_agg3 <- d_agg3 %>%
#   dplyr::filter(Funcao_nome %in% c(Seletor))

#cria gráfico ::ggplot
g0 <- ggplot2::ggplot() +
            geom_bar( data=d_agg1, 
                      stat = "identity",
                       aes(x = Ano, 
                           y = ((SomaValor)/1000000000), 
                           group = Funcao_nome, 
                           fill=Funcao_nome),
                      colour="black") +
            facet_wrap(. ~ Funcao_nome,
                       ncol=5,
                       scales = "free") +
            labs(x = "", y = "Bilhões R$")+
            theme_classic() +
            theme(axis.text.x = element_text(angle = 90, size = 8), #vira o eixo
                  panel.background = element_rect(fill = "transparent"),
                  legend.title=element_blank(),
                  axis.title.y = element_text(margin = margin(t = 0, r = 0, b = 0, l = 0)),
                  panel.border = element_rect(color = "black", fill = NA, size = 0.5),
                  strip.text = element_text(size = 7),
                  legend.position="bottom")
#g0

# dinâmico
#g <- plotly::ggplotly(g0)%>%  logo_limpo() 
#g
```


```{r}
#cria dataframe com cod das funçõe e nomes para juntar com as outras bases e ficar igual
Nome_funcoes <- d_agg1[!duplicated(d_agg1[2:3]),][,2:3]
#Nome_Subfuncoes <- d_agg2[!duplicated(d_agg2[2:5]),][,2:5]

#caso deixado de lado
c <- c("RESERVA DE CONTINGÊNCIA" , 99)

#junta
Nome_funcoes <- rbind(Nome_funcoes, c) 
```




