---
title: "Finanças Municipais"
output:
  html_document:
    toc: no
  pdf_document:
    toc: no
always_allow_html: yes
---

##  Receitas e Despesas - Siconfi
### https://siconfi.tesouro.gov.br/siconfi/index.jsf

```{r setup, include=FALSE}
knitr::opts_chunk$set(echo = FALSE, message = FALSE, warning = FALSE)
```

```{r}
# Autor: Felipe Da Roz
# E-mail: daroz.felipe@gmail.com

# clear global variables
rm(list=ls())

# carrega pacotes e funções criados para o Cecon
source("https://raw.githubusercontent.com/iedados/Publico/master/RScripts.R")
library(ggplot2)
library(rbcb)
library(plotly)
library(dplyr)
library(readxl) #ler dados em excel
library(utils)
library(tidyr)

#Chama o CSS criado para o Cecon
htmltools::includeCSS("https://raw.githubusercontent.com/iedados/Publico/master/styles.css")
```


# Upload de dados de receita
```{r}

# upload de dados RECEITA 2018 direto do zip
  # municipios
d17 <- read.csv2(unzip("/Users/felipedaroz/Google Drive/Academia/Doutorado/Dados_municipios/input/finbra_MUN_ReceitasOrcamentarias(AnexoI-C)_2017.zip", "finbra.csv"), skip = 3, header = FALSE)


#alterando titulo colunas
colnames(d17) <- c("municipio","cod_ibge", "uf","populacao","col","desc", "valor")
# retirando primeira linha
d17 <- d17[-1,]

# criando tabela com cada municipio, codigo ibge e populacao
#c17 <- unique(d17[c("municipio","cod_ibge","uf","populacao")])
#write.csv2(c17, file = "/Users/felipedaroz/Google Drive/Academia/Doutorado/Dados_municipios/cod_mun.csv")

# alterando , para . e transformando em numerico
# municipios
d17$populacao <- as.numeric(levels(d17$populacao)[d17$populacao])
d17$valor <- as.numeric(sub(",", ".",d17$valor, fixed = TRUE ))


# criando chave para compatibilizar com dicionario
# criando codigo: 
  # Receitas Brutas Realizadas - 1
  # Dedu\xe7\xf5es - FUNDEB - 2
  # Outras Dedu\xe7\xf5es da Receita  - 3
  # Dedu\xe7\xf5es - Transfer\xeancias Constitucionais - 4

# municipios
d17 <- d17 %>%
  mutate(cod_tipo = ifelse(d17$col == 'Receitas Brutas Realizadas', 1,
                           ifelse(d17$col == 'Dedu\xe7\xf5es - FUNDEB', 2,
                                  ifelse(d17$col == 'Outras Dedu\xe7\xf5es da Receita', 3,
                                         ifelse(d17$col == 'Dedu\xe7\xf5es - Transfer\xeancias Constitucionais', 4, NA)))))


# criando chave
d17 <- d17 %>%
  mutate(chave = paste0(substr(desc,1,16), cod_tipo))

# upload dicionario
dic_rend <- read.csv2("/Users/felipedaroz/Google Drive/Academia/Doutorado/Dados_municipios/input/dicionario_receita_2.csv", sep=",")


# juntando data frame com dicionario
m_17 <- left_join(dic_rend, d17, by = "chave") 


# reorganizando df
m_17 <- m_17[,c(6,7,8,9,10,13,2,11,3,4,5,12)]

# Preparando dados
m_17$codigo <- as.factor(m_17$codigo)
m_17$valor <- as.numeric(sub(",", ".",m_17$valor, fixed = TRUE ))
#m_18$populacao <- as.numeric(levels(m_18$populacao)[m_18$populacao])
m_17$tipo <- as.character(m_17$tipo)

# tipo de receita especificas para estados ficam com NA, preciso remover estas linhas
m_17 <- na.omit(m_17)

rm(dic_rend)

#Para analisar algum municipio especifico
#b <- m_17_2 %>%
#  filter(cod_ibge %in% c(4112702)) 


# problema com municipio de Ivatuba (4111605): receita muito mais alta do que verificado na Siconfi - problema no ITBI.
# Jataizinho (4112702): problema com transferencia da uniao - SUS fundo a fundo 

# Excluindo Ivatuba e Jataizinho
m_17 <- m_17 %>%
  filter(cod_ibge != 4111605 & cod_ibge != 4112702)


```

# Análise das transferências de modo agregado
Receita própria - categorias 5, 6, 7, 8, 9, 10, 11, 12, 13
Transferências
  Devolutiva - 37, 39, 53, 54, 56
  Compensatória - 38, 51, 55
  Compensação Recursos Naturais - 41, 57
  Redistributivas - 35, 36
  Redistributivas setorial - 48, 49, 50, 58, 60, 61
  Outros - 16, 17, 22, 30, 31, 32, 74
  
  
```{r}

# criando df por codigo de receita
tipo_rec <- m_17 %>%
  group_by(nome) %>%
  summarise(valor = sum(valor)) 


# criando df por tipo de receita
tipo_rec_2 <- m_17 %>%
  filter(codigo %in% c(5, 6, 7, 8, 9, 10, 11, 12, 13, 37, 39, 53, 54, 56, 38, 51, 55, 41, 57, 35, 36, 48, 49, 50, 58, 60, 61, 16, 17, 22, 30, 31, 32, 74)) %>% 
  group_by(nome) %>% 
  summarise(valor = sum(valor)) %>%
  left_join(unique(m_17[c("nome","tipo")]), by = "nome") # inserindo tipo de receita nesse df

# sera que tenho que tirar as Deducoes FUNDEB? Ou já está deduzido?

# criando df por tipo de receita de forma agregada
tipo_rec_a <- m_17 %>%
  filter(codigo %in% c(5, 6, 7, 8, 9, 10, 11, 12, 13, 37, 39, 53, 54, 56, 38, 51, 55, 41, 57, 35, 36, 48, 49, 50, 58, 60, 61, 16, 17, 22, 30, 31, 32, 74)) %>% 
  group_by(categoria) %>% 
  summarise(valor = sum(valor)) 


#inserindo linha com total
#cat_rec$nome <- as.character(cat_rec$nome)
#cat_rec[nrow(cat_rec)+1,] <- list(NA,'total',sum(cat_rec$valor),NA)





```

# Análise por tamanho populacional

```{r}

# calculando percentis da populacao
df_faixa <- data.frame("perc" = seq(0,1,.01))
df_faixa$pop_faixa <- Hmisc::wtd.quantile(m_17$populacao, probs = seq(0,1,.01))

# criando codigo no df final para cada faixa de renda
m_17$faixa_pop <- findInterval(m_17$populacao,df_faixa[,2], rightmost.closed = TRUE, left.open = TRUE, all.inside = TRUE)

d17_1 <- m_17 %>%
  group_by(municipio, cod_ibge, populacao, faixa_pop, uf) %>%
  summarise(prop = sum(valor[codigo %in% c(5, 6, 7, 8, 9, 10, 11, 12, 13)]),
            dev = sum(valor[codigo %in% c(37, 39, 53, 54, 56, 38, 51, 55, 41, 57)]),
            redis = sum(valor[codigo %in% c(35, 36, 48, 49, 50, 58, 60, 61)]),
            outras = sum(valor[codigo %in% c(16, 17, 22, 30, 31, 32, 74)]),
            prop_dev = (prop + dev),
         plus_fpm = prop_dev + sum(valor[codigo %in% c(35, 36)]),
         plus_set = prop_dev + sum(valor[codigo %in% c(48, 49, 50, 58, 60, 61)]),
         plus_redis = prop_dev + redis,
         sus = sum(valor[codigo %in% c(48, 58, 60)]),
         educ = sum(valor[codigo %in% c(40, 62, 63, 50)])
            ) %>%
  mutate(prop = prop/populacao,
         dev = dev/populacao,
         redis = redis/populacao,
         outras = outras/populacao,
         prop_dev = prop_dev/populacao,
         plus_fpm = plus_fpm/populacao,
         plus_set = plus_set/populacao,
         plus_redis = plus_redis/populacao,
         sus = sus/populacao,
         educ = educ/populacao) %>%
  mutate(reg = ifelse(grepl(paste(c('TO', 'RR', 'RO', 'PA', 'AP', 'AM', 'AC'), collapse = "|"), uf), 'Norte', ifelse(grepl(paste(c('SE', 'RN', 'PI', 'PE', 'PB', 'MA', 'CE', 'BA', 'AL'), collapse = "|"), uf), 'Nordeste',
ifelse(grepl(paste(c('MT', 'MS', 'GO'), collapse = "|"), uf), 'Centro Oeste',
ifelse(grepl(paste(c('SC','RS','PR'), collapse = "|"), uf), 'Sul','Sudeste')))))


# INSERINDO IDH
# input
idh <- read_xlsx("/Users/felipedaroz/Google Drive/Academia/Doutorado/Dados_municipios/input/IDH Municipios_1991_2010.xlsx", sheet = "MUN 91-00-10", range = "A1:IC16696", col_names = TRUE)

# para juntar com outra base: Codmun7
# renda per capita: RDPC
# populacao economicamente ativa: PEA
# indice de desenvolvimento humano municipal: IDHM
# IDH educacao: IDHM_E
# IDH longevidade: IDHM_L
# IDH renda: IDHM_R

# por enquanto, vou selecionar apenas colunas de IDH e renda per capita
idh <- idh %>%
  filter(ANO == 2010) %>%
  select(c("ANO","Codmun7","RDPC","IDHM","IDHM_E","IDHM_L","IDHM_R")) %>%
  rename(ano = "ANO",  cod_ibge= "Codmun7",  rdpc= "RDPC", idhm= "IDHM",  idhm_e= "IDHM_E", idhm_l="IDHM_L", idhm_r="IDHM_R") %>%
  mutate(cod_ibge = as.factor(cod_ibge))

# alterando codigo dos municipios para factor
idh$cod_ibge <- as.factor(idh$cod_ibge)
# juntando com df de receitas municipais
m_17 <- left_join(m_17, idh, by = "cod_ibge")


# calculando percentis da populacao
df_faixa$idh <- Hmisc::wtd.quantile(m_17$idhm, probs = seq(0,1,.01))
df_faixa$idh_e <- Hmisc::wtd.quantile(m_17$idhm_e, probs = seq(0,1,.01))

# criando codigo no df final para cada faixa de renda
m_17$faixa_idh <- findInterval(m_17$idhm,df_faixa[,3], rightmost.closed = TRUE, left.open = TRUE, all.inside = TRUE)
m_17$faixa_idh_e <- findInterval(m_17$idhm_e,df_faixa[,4], rightmost.closed = TRUE, left.open = TRUE, all.inside = TRUE)

# montando df com cada municipio, faixas e categorias de receita
d17_1 <- d17_1 %>%
  left_join(unique(m_17[c("municipio","idhm", "faixa_idh", "idhm_e", "faixa_idh_e")]), by = "municipio") 


```


# Criando Gráficos

```{r}


# grafico receita propria
g_arr <- ggplot(d17_1, aes(x = faixa_pop, y = prop)) +
    geom_point(aes(color = reg)) +
  ylim(0,3000) +
    theme_bw()

# grafico transferencias redistributivas
g_rec_bruta <- ggplot(d17_1, aes(x = faixa_pop, y = prop_dev)) +
    geom_point(aes(color = reg)) +
 # ylim(0, 8000) +
    theme_bw()


# graficom com rec liq e fpm
g_fpm <- ggplot(d17_1, aes(x = faixa_pop, y = plus_fpm)) +
    geom_point(aes(color = reg)) +
 #   ylim(0, 12000) +
    theme_bw()

# graficom com rec liq e setorial
g_set <- ggplot(d17_1, aes(x = faixa_pop, y = plus_set)) +
    geom_point(aes(color = reg)) +
 #     ylim(0, 12000) +
    theme_bw()

# graficom com rec liq 
g_rec_liq <- ggplot(d17_1, aes(x = faixa_pop, y = plus_redis)) +
    geom_point(aes(color = reg)) +
  #    ylim(0, 12000) +
    theme_bw()

g_arr
g_arr + geom_hline(yintercept = 1500) + geom_vline(xintercept = 50)
g_arr + geom_abline(intercept = 0, slope = 45)
g_rec_bruta
g_fpm
g_set
g_rec_liq

summary(d17_1$redis)

rm(g_rec,g_redist,g_dev,g_volunt)

```

# Gráfico com plotly

```{r}

library(plotly)

p_arr <- plot_ly(type = 'scatter', mode = 'markers') %>%
  add_trace(data = d17_1, x = ~faixa_pop, y = ~prop, 
             text = ~paste("R$ e Município: ", prop, '$<br>municipio:', municipio),
             color = ~reg,
             colors = "Dark2",
             opacity = 0.6)


p_rec_bruta <- plot_ly(type = 'scatter', mode = 'markers') %>%
  add_trace(data = d17_1, x = ~faixa_pop, y = ~prop_dev, 
             text = ~paste("R$ e Município: ", prop_dev, '$<br>municipio:', municipio),
             color = ~reg,
             colors = "Dark2",
             opacity = 0.6)

p_fpm <- plot_ly(type = 'scatter', mode = 'markers') %>%
  add_trace(data = d17_1, x = ~faixa_pop, y = ~plus_fpm, 
             text = ~paste("R$ e Município: ", plus_fpm, '$<br>municipio:', municipio),
             color = ~reg,
             colors = "Dark2",
             opacity = 0.6)

p_set <- plot_ly(type = 'scatter', mode = 'markers') %>%
  add_trace(data = d17_1, x = ~faixa_pop, y = ~plus_set, 
             text = ~paste("R$ e Município: ", plus_set, '$<br>municipio:', municipio),
             color = ~reg,
             colors = "Dark2",
             opacity = 0.6)


p_rec_liq <- plot_ly(type = 'scatter', mode = 'markers') %>%
  add_trace(data = d17_1, x = ~faixa_pop, y = ~plus_redis, 
             text = ~paste("R$ e Município: ", plus_redis, '$<br>municipio:', municipio),
             color = ~reg,
             colors = "Dark2",
             opacity = 0.6)

p_arr
p_rec_bruta
p_fpm
p_set
p_rec_liq


   
```



# Criando centil por IDH

```{r}

# Graficos com IDH como centil
p_arr <- plot_ly(type = 'scatter', mode = 'markers') %>%
  add_trace(data = d17_1, x = ~faixa_idh, y = ~prop, 
             text = ~paste("R$ e Município: ", prop, '$<br>municipio:', municipio),
             color = ~reg,
             colors = "Dark2",
             opacity = 0.6) %>%
  layout(title = 'Arrecadação Própria')


p_rec_bruta <- plot_ly(type = 'scatter', mode = 'markers') %>%
  add_trace(data = d17_1, x = ~faixa_idh, y = ~prop_dev, 
             text = ~paste("R$ e Município: ", prop_dev, '$<br>municipio:', municipio),
             color = ~reg,
             colors = "Dark2",
             opacity = 0.6) %>%
  layout(title = 'Arrecadação Própria + Transferências Devolutivas')

p_fpm <- plot_ly(type = 'scatter', mode = 'markers') %>%
  add_trace(data = d17_1, x = ~faixa_idh, y = ~plus_fpm, 
             text = ~paste("R$ e Município: ", plus_fpm, '$<br>municipio:', municipio),
             color = ~reg,
             colors = "Dark2",
             opacity = 0.6) %>%
  layout(title = 'Arrecadação Própria + Devolutivas + FPM')

p_set <- plot_ly(type = 'scatter', mode = 'markers') %>%
  add_trace(data = d17_1, x = ~faixa_idh, y = ~plus_set, 
             text = ~paste("R$ e Município: ", plus_set, '$<br>municipio:', municipio),
             color = ~reg,
             colors = "Dark2",
             opacity = 0.6)%>%
  layout(title = 'Arrecadação Própria + Devolutivas + Setoriais')

p_rec_liq <- plot_ly(type = 'scatter', mode = 'markers') %>%
  add_trace(data = d17_1, x = ~faixa_idh, y = ~plus_redis, 
             text = ~paste("R$ e Município: ", plus_redis, '$<br>municipio:', municipio),
             color = ~reg,
             colors = "Dark2",
             opacity = 0.6) %>%
  layout(title = 'Arrecadação Própria + Devolutivas + Redistributivas')

p_arr
p_rec_bruta
p_fpm
p_set
p_rec_liq


```

## MAPAS

Mapa que apresente por cada "passo" da receita em relação ao IDH. 
Receita Líquida: arrecadação própria dos municípios mais transferências devolutivas e compensatórias.
Receita Disponível: receita líquita mais transferências redistributivas (FPM e setoriais/condicionais)

Quatro quadrantes
Q1: Baixo IDH e Baixa Receita
Q2: Baixo IDH e Alta receita
Q3: Alto IDH e Baixa receita
Q4: Alto IDH e Alta receita

Critério para IDH: acima/abaixo do 50 centil 
Critério receita: acima/abaixo da mediana

```{r}

d17_1 <- d17_1 %>%
  mutate(q_rl = ifelse(prop_dev < 750 & faixa_idh < 50, 'Q1',
                          ifelse(prop_dev > 750 & faixa_idh < 50, 'Q2',
                                 ifelse(prop_dev < 750 & faixa_idh > 50, 'Q3',
                                        'Q4'))),
         q_rd = ifelse(prop_dev < 2500 & faixa_idh < 50, 'Q1',
                          ifelse(prop_dev > 2500 & faixa_idh < 50, 'Q2',
                                 ifelse(prop_dev < 2500 & faixa_idh > 50, 'Q3',
                                        'Q4'))),
          q_red = ifelse(prop_dev < 1723 & faixa_idh < 50, 'Q1',
                          ifelse(prop_dev > 1723 & faixa_idh < 50, 'Q2',
                                 ifelse(prop_dev < 1723 & faixa_idh > 50, 'Q3',
                                        'Q4'))),
         q_educ = ifelse(prop_dev < 528 & faixa_idh < 50, 'Q1',
                          ifelse(prop_dev > 528 & faixa_idh < 50, 'Q2',
                                 ifelse(prop_dev < 528 & faixa_idh > 50, 'Q3',
                                        'Q4'))))



```


```{r}

library(rgdal)
require(sp)
library(ggmap)
library(ggplot2)
library(RgoogleMaps)
library(dplyr)
library(geobr)
library(rmapshaper)
library(plotly)
library(grid)

# baixa os shapefiles dos municípios do pacote do IPEA geobr, simplificando para ocupar menos espaço
mun_11 <- rmapshaper::ms_simplify(invisible( geobr::read_municipality(code_muni=11, year=2017)))
mun_12 <- rmapshaper::ms_simplify(invisible( geobr::read_municipality(code_muni=12, year=2017)))
mun_13 <- rmapshaper::ms_simplify(invisible( geobr::read_municipality(code_muni=13, year=2017)))
mun_14 <- rmapshaper::ms_simplify(invisible( geobr::read_municipality(code_muni=14, year=2017)))
mun_15 <- rmapshaper::ms_simplify(invisible( geobr::read_municipality(code_muni=15, year=2017)))
mun_16 <- rmapshaper::ms_simplify(invisible( geobr::read_municipality(code_muni=16, year=2017)))
mun_17 <- rmapshaper::ms_simplify(invisible( geobr::read_municipality(code_muni=17, year=2018)))
mun_21 <- rmapshaper::ms_simplify(invisible( geobr::read_municipality(code_muni=21, year=2017)))
mun_22 <- rmapshaper::ms_simplify(invisible( geobr::read_municipality(code_muni=22, year=2017)))
mun_23 <- rmapshaper::ms_simplify(invisible( geobr::read_municipality(code_muni=23, year=2017)))
mun_24 <- rmapshaper::ms_simplify(invisible( geobr::read_municipality(code_muni=24, year=2017)))
mun_25 <- rmapshaper::ms_simplify(invisible( geobr::read_municipality(code_muni=25, year=2017)))
mun_26 <- rmapshaper::ms_simplify(invisible( geobr::read_municipality(code_muni=26, year=2017)))
mun_27 <- rmapshaper::ms_simplify(invisible( geobr::read_municipality(code_muni=27, year=2017)))
mun_28 <- rmapshaper::ms_simplify(invisible( geobr::read_municipality(code_muni=28, year=2017)))
mun_29 <- rmapshaper::ms_simplify(invisible( geobr::read_municipality(code_muni=29, year=2017)))

mun_31 <- rmapshaper::ms_simplify(invisible( geobr::read_municipality(code_muni=31, year=2017)))
mun_32 <- rmapshaper::ms_simplify(invisible( geobr::read_municipality(code_muni=32, year=2017)))
mun_33 <- rmapshaper::ms_simplify(invisible( geobr::read_municipality(code_muni=33, year=2017)))
mun_35 <- rmapshaper::ms_simplify(invisible( geobr::read_municipality(code_muni=35, year=2017)))

mun_41 <- rmapshaper::ms_simplify(invisible( geobr::read_municipality(code_muni=41, year=2017)))
mun_42 <- rmapshaper::ms_simplify(invisible( geobr::read_municipality(code_muni=42, year=2017)))
mun_43 <- rmapshaper::ms_simplify(invisible( geobr::read_municipality(code_muni=43, year=2017)))

mun_50 <- rmapshaper::ms_simplify(invisible( geobr::read_municipality(code_muni=50, year=2017)))
mun_51 <- rmapshaper::ms_simplify(invisible( geobr::read_municipality(code_muni=51, year=2017)))
mun_52 <- rmapshaper::ms_simplify(invisible( geobr::read_municipality(code_muni=52, year=2017)))
mun_53 <- rmapshaper::ms_simplify(invisible( geobr::read_municipality(code_muni=53, year=2017)))

# junta tudo
mun <- rbind(mun_11,mun_12,mun_13,mun_14,mun_15,mun_16,mun_17,mun_21,mun_22,mun_23,mun_24,mun_25,mun_26, mun_27,
            mun_28,mun_29, mun_31,mun_32,mun_33,mun_35,mun_41,mun_42,mun_43,mun_50,mun_51,mun_52,mun_53)

# apaga tudo para limpar a memoria
rm(mun_11,mun_12,mun_13,mun_14,mun_15,mun_16,mun_17,mun_21,mun_22,mun_23,mun_24,mun_25,mun_26, mun_27,
            mun_28,mun_29, mun_31,mun_32,mun_33,mun_35,mun_41,mun_42,mun_43,mun_50,mun_51,mun_52,mun_53)

```

```{r}
# juntando coordenadas com dados
mun$code_muni <- as.factor(mun$code_muni)
d17_1$cod_ibge <- as.factor(d17_1$cod_ibge)

mun2 <- left_join(mun, d17_1, by = c("code_muni" = "cod_ibge"))

```


```{r}
# mapa de peso de receitas proprias
# plot map
m <- ggplot2::ggplot(mun2) +
                    geom_sf(mapping = aes(fill = q_rl), colour = NA) +
                    theme(panel.grid.major = element_line(colour="gray85", size=0.5),
                          legend.title=element_blank()) +
  ggtitle("Receita Liquida (arrecadação própria + devolutivas), per capita", subtitle = paste0("(",length(unique(d17_1$municipio))," municípios"))

m2 <- ggplot2::ggplot(mun2) +
                    geom_sf(mapping = aes(fill = q_rd), colour = NA) +
                    theme(panel.grid.major = element_line(colour="gray85", size=0.5),
                          legend.title=element_blank()) +
  ggtitle("Receita Disponível (própria + devolutivas + redistributivas), per capita", subtitle = paste0("(",length(unique(d17_1$municipio))," municípios"))

m3 <- ggplot2::ggplot(mun2) +
                    geom_sf(mapping = aes(fill = q_red), colour = NA) +
                    theme(panel.grid.major = element_line(colour="gray85", size=0.5),
                          legend.title=element_blank()) +
  ggtitle("Receita com Transferências Redistributivas, per capita", subtitle = paste0("(",length(unique(d17_1$municipio))," municípios")) 

m4 <- ggplot2::ggplot(mun2) +
                    geom_sf(mapping = aes(fill = q_educ), colour = NA) + theme_void() +
                    theme(panel.grid.major = element_line(colour="gray85", size=0.5),
                    legend.title=element_blank(),
                    plot.title = element_text(face = "bold")) +
  # scale_fill_gradientn(colors = viridis::viridis(20)) + APENAS VARIAVEL CONTINUA
  labs(title = "Transferências Educação per capita (2017) Vs. IDH-Educação por centil (2010)",
       subtitle = paste0("(",length(unique(d17_1$municipio))," municípios)"),
       caption = "Fonte: Elaboração própria. Dados: FINBRA e Atlas do Desenvolvimento Humano no Brasil."
  )

m
m2
m3
m4

#ggsave("/Users/felipedaroz/Google Drive/Academia/Doutorado/Dados_municipios/mapa1.pdf")

```

